【裁判字號】    99,訴,107
【裁判日期】    991021
【裁判案由】    侵權行為損害賠償
【裁判全文】
臺灣基隆地方法院民事判決               99年度訴字第107號
原      告  任忠祥
訴訟代理人  張漢榮律師
被      告  新光人壽保險股份有限公司
法定代理人  吳東進
訴訟代理人  劉淑琳
            王可文
被      告  李縈婕
上列當事人間請求侵權行為損害賠償事件，本院於民國99年10月
7 日言詞辯論終結，判決如下：
    主  文
被告應連帶給付原告新臺幣柒拾柒萬元，及自民國九十九年三月
二十五日起至清償日止，按年息百分之五計算之利息。
訴訟費用新臺幣捌仟佰柒拾元由被告連帶負擔。
本判決於原告以新臺幣貳拾伍萬元供擔保後，得假執行。但被告
新光人壽保險股份有限公司如於假執行程序實施前，或實施中，
而於執行標的物拍定、變賣或物之交付前，以新臺幣柒拾柒萬元
為原告預供擔保，得免為假執行。
    事實及理由
一、原告起訴主張：
  (一)被告李縈婕為被告新光人壽保險股份有限公司（下稱新光公
    司）基隆分公司之保險業務員，原告於民國96年間交付胞姊
    任翠英新臺幣（下同）100 萬元，委由胞姊任翠英為原告辦
    理保險事宜，96年9月25 日原告胞姊任翠英與被告李縈婕簽
    訂6年期定期定額之「金得意變額萬能壽險」保險契約（保
    單號碼為QB0DLQ40，下稱系爭保險契約），約定原告每年應
    繳付保險費12萬元，以年繳之方式繳付，原告胞姊任翠英並
    交付首期之保險費12萬元予被告李縈婕。嗣因原告胞姊任翠
    英嫌每年繳交保險費太過麻煩，遂向被告李縈婕詢問1 次繳
    清之問題，經被告李縈婕告知可再繳付88萬元補足100 萬元
    後改為單筆定額之保險，並可溯及保險契約成立時，期滿可
    獲利20%，原告胞姊任翠英遂再交付現金88 萬元予被告李縈
    婕。
  (二)被告李縈婕僅交付原告系爭保險契約之保險單及12萬元保險
    費之收據，原告胞姊任翠英後來繳付之88萬元部分則付之闕
    如，經原告胞姊任翠英多次向被告李縈婕催討，惟被告李縈
    婕均以公司會計程序尚未完成、基金轉換、幣別轉換等理由
    一再拖延。嗣原告於98年5 月報稅時，發現並未收到被告新
    光公司開具之保險費收據，遂向被告新光公司基隆分公司查
    詢保單，始發現被告李縈婕自始並未將原告胞姊為原告所繳
    付之88萬元保險費交由被告新光公司入帳，反將該筆款項挪
    為己用。事發後被告李縈婕透過原告胞姐任翠英表達願與原
    告協商於3個月內還清款項，並立即匯款10 萬元償還原告，
    然被告李縈婕卻僅再還款1 萬元即未再償還，且避不見面，
    致原告受有77萬元之損害。
  (三)按「因故意或過失，不法侵害他人之權利者，負損害賠償責
    任」；「受僱人因執行職務，不法侵害他人權利者，由僱用
    人與行為人連帶負損害賠償責任」，民法第184條第1項前段
    、第188條第1項前段分別定有明文。被告李縈婕為被告新光
    公司之保險業務員，有招攬保險及向保戶收取保險費之權利
    ，本應將向保戶收取之保險費如實交付予被告新光公司，然
    被告李縈婕竟藉職務之便，將原告繳付之保險費侵占入己，
    致原告受有損害，自應負損害賠償責任。被告新光公司為被
    告李縈婕之僱用人，未善盡監督之責，致原告蒙受損害，是
    被告新光公司應就其受僱人職務上不法行為連帶負損害賠償
    責任。
二、對被告等答辯所為陳述略以：
  (一)本件原告起訴提請本件侵權行為損害賠償請求之同時，亦向
    臺灣基隆地方法院檢察署提起業務侵占之告訴，業經臺灣基
    隆地方法院檢察署檢察官以被告李縈婕涉嫌業務侵占罪嫌起
    訴在案（臺灣基隆地方法院檢察署99年度偵字第3813號）；
    且縱該起訴無拘束民事訴訟之效力，惟依民事訴訟法第222
    條第4項之規定，民事法院仍應引用並斟酌作為全辯論意旨
    及調查證據之結果，合先敘明。
  (二)於上開刑事案件偵查期間，檢察官傳喚被告李縈婕之上級主
    管羅黃玉雲到庭，據該證人之證述，原告之姊姊任翠英曾向
    其反應有交付1 筆88萬元之保險費予被告李縈婕，且證人羅
    黃玉雲亦曾請被告李縈婕將該筆款項交予被告公司作帳，斯
    時被告李縈婕並主張系爭款項其屬借款非保費，反而向證人
    辯稱係因為證人當時不在台灣所以沒有入帳，甚至允諾會交
    予被告公司作帳，此有臺灣基隆地方法院檢察署99年度偵字
    第3813號99年7月27日訊問筆錄可稽，足見被告辯稱該88萬
    元係屬借款而非侵占保險費云云，並非事實。
  (三)至於被告李縈婕於98年8月26 日所書立之字據，其標題雖載
    為「借據」，但其內容根本與借貸無關，而係被告李縈婕於
    侵占內情曝光後與原告協議返還款項之方式，故其上才會記
    載「本人李縈婕確實挪用任忠祥保費捌拾捌萬元整」之字樣
    ，故被告李縈婕不法侵占原告繳納之保險費等情，堪予認定
    。
  (四)依我國目前保險實務操作習慣及一般民眾認知，投保保險契
    約或變更保單之程序，要保人先將保險費交足，再填寫書面
    資料，所在多有，有時甚至無須再次填寫書面資料。就此，
    證人羅黃玉雲於上開刑事偵查程序亦證稱：「（問：變更程
    序（保險契約）為何？需否另行簽立契約？可否以口頭為之
    ？客戶需簽申請書或其他資料？）定期定額要寫申請書，單
    筆定額不用，只要錢入帳就好。」，有上開訊問筆錄在卷可
    稽，故本件原告根本無需再填寫任何資料，逕將保險費交予
    被告新光公司即可轉換保單，被告公司上開辯解，即屬無據
    。
  (五)被告新光公司之業務員得向保戶收取保費，既為被告新光公
    司所不否認，則被告李縈婕向原告收取保險費並侵占入己，
    自屬業務上之行為無疑。是以本件被告李縈婕為被告新光公
    司之受僱人，對外以新光公司之名義招攬保險業務，其職務
    上又得向原告收取保險費、簽立保單或變更保單等事宜，則
    其以收取保險費之名義，向原告收取保險費並侵占入己，客
    觀上即足認為與其職務有關。
三、被告新光公司聲明請求駁回原告之訴，如受不利判決，願供
    擔保免為假執行；被告李縈婕聲明請求駁回原告之訴，並分
    別答辯略以：
  (一)被告新光公司答辯略以：
    (1)依保險實務作法，保險種類之增額、變更，均需以書面為
      之。又原告與被告新光公司簽訂之「金得意變額萬能壽險
      」保險契約，屬投資型保險商品，其兼具保險與投資之功
      能，每筆款項繳入無論為單筆投資或定期定額，均要以書
      面明確表明投資標的及投資比例，以利被告公司之行政人
      員協助辦理投資下單，縱其選擇之投資標的與比例和簽訂
      保險契約時相同，仍須將此意思表示明確填寫於申請書上
      ；又證人羅黃玉雲雖於刑事偵查程序中證稱：「定期定額
      要填寫申請書，單筆定額不用，只要入帳即可。」云云，
      顯係其個人作法，並非被告公司平日要求業務員之正常程
      序，更何況該證人作證之日，距其退休已有2 年之久，依
      證人之年齡及離職日期，很有可能已遺忘正確作業程序，
      顯然不足以做為被告公司作業程序之佐證。
    (2)原告另向被告新光公司投保「新光人壽新長安終身壽險」
      ，係採月繳、銀行轉帳之方式，被告新光公司每月均會寄
      發送金單至原告之通訊地址，故原告顯然對於核保後會收
      到保險單、繳費後會收到送金單之情況知之甚稔。然本件
      原告於96年10月間將現金88萬元交付予被告李縈婕後，未
      於相當時期收受收據及批註單，其情形即屬有異，原告應
      即向被告新光公司查詢，然原告捨此不為，向被告李縈婕
      及其主管詢問均無法得到肯定答案下，仍一再詢問之，誠
      屬可議；且依金管會96年7月16日金管保三字第096025460
      51號令「投資型保險資訊揭露應遵循事項」第4條第8項第
      1 款規定，保險公司應依保險契約約定時間，主動以要保
      人選擇之方式將保單帳戶價值等相關重要事項通知送達要
      保人，除要保書另有約定外，每季應至少一次。故被告新
      光公司依上開規定，每季均寄送保單帳戶價值通知書予原
      告，原告於每次收受通知書時，本即應發現其認知之投入
      金額明顯與書面顯示之累積帳戶價值不相當，然原告竟未
      發現並即向被告公司查詢，拖延至98年始提出本件訴訟，
      意圖將借貸之風險轉由被告新光公司承受，殊不足取。
    (3)以保險費申報列舉扣除額，係以保險費繳入年度列為該年
      度之扣除額，亦即，96年度所繳入之保險費，係於隔年（
      即97 年）5月申報96年綜合所得稅時，方可將保險費列入
      扣除額，如申報96年度綜合所得稅時漏未列入，並無法延
      至下一年度申報綜合所得稅時使用，此為申報綜合所得稅
      之常識，本件原告為40多歲之人，依其年齡及教育程度，
      衡諸一般常理應有多年之報稅經驗，竟為上開與報稅常識
      不符之主張，益顯示原告主張該88萬元為保險費之怪異之
      處。
    (4)被告李縈婕雖經臺灣基隆地方法院檢察署以業務侵占罪嫌
      起訴，惟其所為是否屬業務範圍仍待刑事法院認定，在刑
      事判決確定前，均有變更法條為普通侵占罪之可能，自不
      能逕以起訴法條為據遽認原告交付予被告李縈婕之金額為
      保險費；更何況我國民事、刑事法院，互不隸屬、個別獨
      立，民事法院並不受刑事法院認定之拘束，縱刑事法院最
      終認定被告李縈婕之行為屬業務侵占，民事法院亦可不受
      拘束，應自由認定事實，適用法律。
    (5)退步言之，被告新光公司對於業務員之管理均依照保險業
      務員管理規則及相關法令之規定，對業務員收費均有管理
      、懲處之相關規定，並定期自我檢查，是以被告新光公司
      確實已盡到監督及查證之責及對於僱用人之選任監督責任
      ，自不負損害賠償責任。
    (6)本件依其性質純屬業務員之私人行為，而私人行為涉及個
      人隱私，被告新光公司根本無法預見業務員之個人交友狀
      況及私人生活。又被告新光公司縱然得知其與原告間之借
      貸關係，亦無從加以干涉，故本件縱使被告新光公司對業
      務員之行為加以注意，原告借貸未償之損害仍會發生，該
      損害自不應由被告公司承擔。
  (二)被告李縈婕答辯略以：伊對原告請求之金額沒有意見，但該
    88萬元並不是原告胞姊任翠英向伊投保所繳付之保險費，而
    是單純借貸給伊之款項，伊於98年8月26 日時所書立之文書
    確實是寫「借款」，其內容之文字是原告胞姊任翠英要求下
    更改的。伊目前仍在待業中，沒有能力償還，希望可以以1
    個月5,000元之方式分期清償等語。
四、得心證之理由：
    原告主張被告李縈婕為被告新光公司基隆分公司之保險業務
    員，原告於96年間交付胞姊任翠英100 萬元，委由胞姊任翠
    英為其辦理保險事宜，96年9月25 日原告胞姊任翠英與被告
    李縈婕簽訂6 年期定期定額之「金得意變額萬能壽險」保險
    契約（保單號碼為QB0DLQ40），約定原告每年應繳付12萬元
    之保險費，以年繳之方式繳付，原告胞姊任翠英並當場繳付
    首期之保險費12萬元予被告李縈婕，後原告胞姊任翠英於96
    年10月間再交付現金88萬元予被告李縈婕，被告李縈婕已返
    還其中之11萬元等情，業據原告提出與所述相符之保險單、
    送金單等件（均影本附卷）為證，且為被告所不爭執，堪信
    為真實。惟被告仍以前揭情詞置辯，是以，本件之爭點在於
    ：(一)被告李縈婕收受原告胞姊任翠英所交付之88萬元現金之
    原因為何？是否屬於執行職務之行為？(二)若是，則被告新光
    公司有無民法第188條第1項但書之免責事由？茲審究如次：
  (一)被告李縈婕既不否認收取證人任翠英所交付之88萬元現金，
    而其所稱系爭88萬元現金係其向證人任翠英所借貸，又為證
    人任翠英與原告所堅決否認，則依舉證責任分配之原則，自
    應由被告李縈婕舉證以實其說，被告李縈婕雖稱其曾於98年
    8月27日書立卷附之字據前出具借據予證人任翠英，惟為任
    翠英所否認，而被告李縈婕又未能舉證以實其說，反觀原告
    提出由被告李縈婕交付予證人任翠英之卷附字據（見本院卷
    第52頁），該字據雖名為「借據」，但其上並無利率、還款
    期限、違約金等約定，且被告李縈婕亦未提供任何擔保，況
    上開名為「借據」之字據係在98年8月27 日所書立，距離被
    告李縈婕所辯係在96年10日12日向證人任翠英借款之時間已
    時隔近2 年，顯與一般人對鉅額金額出借定會當場書立借據
    、約定利率、還款期限、要求保證人或開立同額之本票供擔
    保之習慣相悖，況且上開字據之內容乃明確記載「茲收任翠
    英交保費捌拾捌萬元整，並沒有繳交到新光人壽保險公司，
    本人李縈婕確實挪用任忠祥保費捌拾捌萬元．．．」，再參
    酌被告李縈婕於臺灣基隆地方法檢察署99年度交查字第134
    號案件偵查中之99年7月27 日調查時稱：「（問：任翠英有
    無先拿郵局的票給你？後來為何換成現金？）有，因為我當
    天需要，若當天的話支票還要轉，我是之前就跟她說了，．
    ．．」（見本院卷第106 頁），嗣於本院言詞辯論時又稱：
    「（問：當時任翠英交給你郵局支票抬頭是何人？）任翠英
    」「（問：既然記名是任翠英，又是禁止背書轉讓，她交給
    你該張支票有何意義？）因為我急用，所以我叫她換成現金
    」（見本院卷第126頁），勾稽被告李縈婕上開陳述以觀，
    被告李縈婕既稱之前就向證人任翠英說了要借錢，證人任翠
    英若果真係要借款88萬元予被告李縈婕，證人任翠英理應向
    郵局申請開立抬頭為被告李縈婕之支票交付被告李縈婕始符
    合常情，何以交付乙紙抬頭為證人任翠英又禁止背書轉讓之
    郵局支票被告李縈婕？顯見被告李縈婕係因抬頭記名為證人
    任翠英又禁止背書轉讓，除存入證人任翠英本人之金融帳戶
    內外，他人均無法提示之故，始要證人任翠英換成現金，目
    的實在於便利其使用，而非其所稱「當天的話支票還要轉」
    之故。況證人任翠英於臺灣基隆地方法檢察署99年度交查字
    第134號案件偵查中之99年4月2 日調查時到庭證稱：「（問
    ：100萬元是1次給還是分批給？）是先給12萬元，1 種是年
    繳12萬元要連繳6 年的保險，是在招待客戶遊覽時向我們介
    紹的，另1種是1次繳單筆100萬元。共有2種。我原本買的年
    繳12萬元的那種，是回來之後她（指被告李縈婕）一直向我
    介紹單筆100萬元的較好，我說已繳了年繳12 萬元的這種了
    ，可以改嗎她說2個月內都還可以改契約，所以我與我媽媽
    商量後就在96年12月底，在基隆市○○路郵局交給她88萬元
    現金，我本來要給她支票，但她說不行，所以我才給她現金
    ，因郵局的支票是禁止背書轉讓且有指明受款人，新光不接
    受，被告（指李縈婕）又拿回來還我叫我換現金，她那時告
    訴我說如果1次繳100萬元，在6年後可以有約50 萬元的利息
    。」「（問：被告為何會簽借據？）她來我家簽的，在98年
    5月25或26 日左右，她的主任帶她來我家說希望我給她機會
    ，給她3 個月時間讓她把錢還我，後來時間到她沒有還，我
    催她，她才寫這個借據給我，是在我麥金路家寫的，寫借據
    時只有她來，是她另一個主任陪她來的。」等語（見本院卷
    第93-94頁），核與被告李縈婕於上開案件偵查中之99年4月
    20 日調查時所稱：「確實有六年期以及一次繳足，一次繳
    足的也是同樣的壽險名稱」「公司有規定可以一次繳足，一
    次繳納金額不一定限一百萬」「（問：金得意變額壽險的種
    類有分幾種？）兩種，一種是定期定額，一種是單筆定額」
    等語（見本院卷第98-99 頁）、證人即被告李縈婕當時之主
    任羅黃玉雲於上開案件偵查中之99年7月27 日調查時到庭證
    述：「（問：定期定額是否可改為單筆定額？有無限制？）
    可以，沒有限制，隨時都可以改」「定期定額要寫申請書，
    單筆定額不用，只要錢入帳就好，」「（問：變更後需否給
    予新的契約書？）不用，但匯款進來後，公司會開立收據，
    公司每三個月寄一次帳單，但是不會變更契約，只會附註錢
    在何時有再進來多少」「（問：有無接獲任翠英反應李縈婕
    未將88萬元繳回公司之事？）96年10月時，在保戶聯誼時，
    任小姐有反應交付一筆88萬元給李縈婕，我就問李縈婕請她
    把錢拿出來做帳，李縈婕有說『好』，但就一直敷衍我，過
    了一陣子，我打電話給任小姐告知她這筆錢沒有入帳，看她
    要來公司還是直接找李縈婕，她就說她自己處理，．．．」
    「（問：有無問過李縈婕，為何錢沒有入帳？）有，我幾乎
    每天都有問，但她都避而不答，怕我追問，我後來很擔心就
    打電話問任小姐，但任小姐之後沒有再打電話，我以為事情
    就平息了」「（問：任翠英有無告知錢已經給了李縈婕？）
    有」「（問：有無問李縈婕為什麼沒有看到錢入帳？）有，
    我幾乎每天都有問，但她都避而不答，都支支吾吾」「是說
    我不在，所以沒入帳，我問她說我回來了，妳可以入帳了．
    ．．」「（問：李縈婕有說是借款嗎？）沒有」等情（見本
    院卷第106-108 頁）並無扞格矛盾之處，足認證人任翠英當
    時確係為原告投保而交付被告李縈婕88萬元，應堪採信，被
    告李縈婕辯稱系爭88萬元係向證人任翠英所借貸，其借貸過
    程核與常情相違，顯不足採。
  (二)按受僱人因執行職務，不法侵害他人之權利者，由僱用人與
    行為人連帶負損害賠償責任，民法第188條第1項前段定有明
    文。又，該條項所謂「受僱人因執行職務不法侵害他人之權
    利」，不僅指受僱人因執行其所受命令，或委託之職務自體
    ，或執行該職務所必要之行為，而不法侵害他人之權利者而
    言，即受僱人之行為，在客觀上足認為與其執行職務有關，
    而不法侵害他人之權利者，就令其為自己利益所為亦應包括
    在內。再按受僱人執行職務不法侵害他人權利之行為，不以
    受僱人執行職務範圍內之行為為限，並包括與執行職務相牽
    連或職務上予以機會之行為在內（最高法院42年台上字第12
    24號判例及同院94年度台上字第1855號判決意旨參照）。
  (三)查，被告李縈婕既係被告新光公司之基隆分公司保險業務員
    ，對外以被告新光公司名義招攬保險業務，且被告新光公司
    亦係經營保險業務之公司，則其向保戶收取保險費及辦理險
    種之變更之行為，客觀上顯屬於其職務上之行為。被告李縈
    婕之行為雖係以一次繳清保險費100 萬元，可獲得較高利潤
    誘使原告胞姊任翠英為原告變更險種，並繳付88萬元之差額
    後予以侵占挪用，涉有業務侵占罪嫌而遭起訴，惟此仍無解
    於其因職務上之行為而不法侵害他人權利甚明。故被告新光
    公司抗辯：被告公司之保險業務員僅能收取首期之保險費，
    第二期以後之保險費由專門人員持收據收取，故被告李縈婕
    上開侵占保險費或借款之行為，均非屬職務上之行為云云，
    自無可取。
  (四)被告新光公司有無民法第188條第1項但書之免責事由？
    (1)按僱用人就選任受僱人及監督其職務之執行，已盡相當之
      注意或縱加以相當之注意而仍不免發生損害者，僱用人不
      負賠償責任，民法第188條第1項但書定有明文。
    (2)查，被告李縈婕於96年10月12日收取原告胞姊任翠英為原
      告所繳付之88萬元現金，嗣原告胞姊任翠英已於同年月保
      戶聯誼時向其主管反應，惟被告李縈婕之主管並未嚴正看
      待此事，加以追蹤處理，是被告新光公司之管理、監督顯
      有不當之處，自不因被告李縈婕向被告新光公司報告稱係
      私人間之借貸，並書立「報告書」予被告新光公司，即可
      免除其管理與監督未盡注意之責甚明。
    (3)況財產保險之目的即在於因不可預料或不可抗力之事故所
      致之損害，由保險人負擔賠償財物之行為（保險法第1 條
      規定參照）；人壽保險之目的則在於被保險人在契約規定
      年限內死亡，或屆契約規定年限而仍生存時，依照契約負
      給付保險金額之責（同法第101 規定參照）。是以，保險
      公司以其業務員在外招攬保險業務，基於保障要保人（即
      經濟上弱者）權益，保險公司之業務員及其主管之選任當
      首重品格及誠信。今被告李縈婕基於不法之所有，竟利用
      保戶對之之信任關係及被告新光公司管理上之疏漏，侵占
      保戶繳付之保險費，迄至99年1 月間經由基隆市政府函轉
      消費爭議申訴後，始進行瞭解，可見被告新光公司於選任
      受僱人方面亦難謂已盡相當之注意至明。
    (4)綜上，被告新光公司之保險業務員既有權限向保戶收取保
      險費，則被告新光公司於選任被告李縈婕及管理、監督即
      顯有未盡相當注意之處，要無適用民法第188條第1項但書
      免責事由之餘地。
  (五)綜上所述，原告基於侵權行為之法律關係，請求被告連帶給
    付原告88萬元及自訴狀繕本送達之翌日即99年3月25 日起至
    清償日止，按年息5%計算之利息，為有理由，應予准許。
五、兩造均陳明願供擔保，分別請求宣告假執行或免為假執行，
    經核均無不合，爰各酌定相當之擔保金額，併准許之。
六、本件事證已臻明確，兩造其餘攻擊防禦方法及所提出之各項
    證據資料，經審酌後認與判決之基礎無涉，且不影響判決之
    最後結果，爰不予以一一論述，併此敘明。
七、訴訟費用即第一審裁判費8,370元由被告連帶負擔。
據上論結，本件原告之訴為有理由，依民事訴訟法第85條第2項
、第87條第1項、第390條第2項、第392條，判決如主文。
中    華    民    國    99    年    10    月    21    日
                  民事庭法  官  林淑鳳
以上正本係照原本作成。
對於本件判決如有不服，應於收受送達後20日內向本院提出上訴
書狀，敘述上訴之理由，上訴於臺灣高等法院，並按他造當事人
之人數附具繕本。
如委任律師提起上訴者，應一併繳納上訴審裁判費。
中    華    民    國    99    年    10    月    21    日
                        書記官  王鵬勝

司法院資訊處製作；財團法人民間司法改革基金會備份。
